【裁判字號】    95,訴,225
【裁判日期】    951229
【裁判案由】    返還借款
【裁判全文】
臺灣宜蘭地方法院民事判決               95年度訴字第225號
原      告    戊○○
              丙○○
              丁○○
兼上三人共同
法定代理人    乙○○
被      告    甲○○
上列當事人間返還借款事件，本院於民國95年12月21日言詞辯論
終結，判決如下：
    主  文
被告應給付原告新台幣貳佰貳拾萬元，及自民國九十五年六月十
五日起至清償日止，按週年利率百分之五計算之利息。
訴訟費用由被告負擔。
本判決於原告以新台幣柒拾萬仟佰拾元供擔保後，得
假執行。
    事實及理由
壹、按訴狀送達後，原告不得將原訴變更或追加他訴。但擴張或
    減縮應受判決事項之聲明者，不在此限，民事訴訟法第255
    條第1項第4款定有明文，原告起訴主張被告應給付原告新台
    幣（下同）3,200,000元，嗣於本院審理中減縮聲明為被告
    應給付原告2,200,000元，核屬減縮應受判決事項之聲明，
    依上開規定，應予准許。
貳、原告起訴主張：被告前於民國85年至87年間向原告之被繼承
    人即訴外人林雪子先後借貸新台幣（下同）3,170,000元，
    後經訴外人林雪子與被告於87年4月29日簽立協議書，約定
    被告願將以其配偶許淑珍名義登記之坐落於宜蘭市○○路○
    段3 號3樓之建物暨其下土地以3,200,000元出售予訴外人林
    雪子，故因此再借款30,000予被告，並以此作為雙方債權債
    務之清償。嗣後被告並未依協議書履行移轉上開房地之義務
    ，甚而將上開房地於87年8月28日出售予訴外人林秀惠，上
    開借款除已由訴外人己○○代為償還1,000,000元，餘均未
    償還。按民法第226條因可歸責於債務人之事由，致給付不
    能者，債權人得請求損害賠償，同法第256條規定債權人有
    第226條之情形時，得解除其契約。被告已將上開房地出售
    予訴外人林秀惠，已屬給付不能，而訴外人林雪子業於87
    年11月4日死亡，原告為訴外人林雪子之繼承人，並以起訴
    狀繕本之送達為解除協議書之意思表示，及請求返還借款
    2,200,000元等語。並聲明：(一)被告應給付原告2,200,000元
    ，及自起訴狀繕本送達翌日起至清償日止，按週年利率百分
    之五計算之利息。(二)願供擔保，請准宣告假執行。
、被告則以：當時伊經商失敗，所以向訴外人林雪子借款，伊
    是有在協議書上簽名，後來因為原告乙○○不要房子要現金
    ，因此由母親林美諄、妹妹林秀惠、妹婿己○○、妻子許淑
    珍等人代為償還，因為他們不讓伊經手這筆錢，而
    3,200,000 元的借款均已還清了等語，資為抗辯，並聲明：
    駁回原告之訴。
肆、本院之判斷：
一、原告主張被告前向原告之被繼承人即訴外人林雪子先後借款
    3,200,000元，訴外人林雪子並與被告於87年4月29日簽立協
    議書，約定被告願將以其配偶許淑珍名義登記之坐落於宜蘭
    市○○路○段3號3樓之建物暨其下土地以3,200,000元出售予
    訴外人林雪子，以此作為雙方債權債務之清償。嗣後被告於
    87年8月28日將上開房地以買賣為原因登記移轉予訴外人林
    秀惠，而上開借款已由訴外人己○○代為償還1,000,000 元
    等情，此為被告所不爭執，並有原告提出之協議書、土地登
    記簿謄本為證，原告此部分之主張應堪信為真實。
二、被告抗辯關於其餘借款2,200,000元業已經由其母親江美諄
    、妹妹林秀惠、妹婿己○○、妻子許淑珍等人代為償還，惟
    原告關於此部分否認有收受清償款項。經查，依原告所舉證
    人江美諄、林秀惠、己○○、許淑珍等人於本院中之證述，
    證人江美諄證稱：之前原告乙○○招伊玩股票，伊有提領
    130,000元給原告，不知是否賺錢也不清楚，後來女兒林雪
    子過世時，伊就拿買股票130,000元去抵債務等語（參見本
    院95年11月7日言詞辯論筆錄）；證人林秀惠證稱：伊從花
    蓮和平郵局領錢給姐姐林雪子，是在87年10、11月間提領
    100,000、200,000、300,000元都有，總共提領次數及各自
    金額因時間太久不記得，總共約有1,000,000元，伊是領現
    金交給林雪子等語（參見本院95年11月7日言詞辯論筆錄）
    ；證人己○○則證稱：於87年11月9日伊自中小企銀羅東分
    行現金500,000元，因為時間太久不清楚如何給付，可能是
    以現金交付或提領現金後匯入郵局，另於87年11月間在花蓮
    和平郵局提領500,000元，應該是用轉匯給林雪子郵局的戶
    頭等語（參見本院95年11月7日言詞辯論筆錄）；證人許淑
    珍證稱：林雪子於87年11月4日死亡，伊於87年11月7日自第
    一商業銀行提領150,000元後，與我先生、婆婆江美諄一起
    拿到靈堂，放在靈堂桌上，伊有特別表明這是清償的錢，不
    是白包等語（參見本院87年11月4日言詞辯論筆錄）。依證
    人江美諄之證述，其曾交付原告乙○○130,000元代為買賣
    股票，嗣後即以此130,000元作為但被告清償債務之款項，
    而原告乙○○否認有收受證人江美諄交付款項以代為買賣股
    票之情事，加以證人江美諄關於其所買賣之股票名稱為何、
    數量均無法說明，甚至關於買賣股票之憑證、報稅資料均無
    法提出，尚難認有證人江美諄所稱交付130,000元予原告乙
    ○○作為買賣股票事宜，則證人江美諄所稱以該130,000抵
    償被告之欠款即不可採。另證人林秀惠證稱於87年10、11月
    間陸續自花蓮和平郵局提款，總計交付約1,000,000元現金
    予訴外人林雪子等語，此部分為原告所否認，而證人關於其
    提領之次數、金額、時間均無法明確交代，加以證人林秀惠
    如欲代為償還1,000,000元，證人林秀惠大可一次提領後交
    付與林雪子，亦無必要於87年10、11月間多次提領現金後各
    別交付清償之必要，另證人己○○證述前後2次交付500,000
    元現金予原告等情，此為原告所否認，證人己○○固提出其
    於87年11月9日自臺灣中小企業銀行提領500,000元之存摺資
    料，但關於該筆500,000元之金錢流向為何，是否確係交付
    原告或匯入原告帳戶內，證人己○○就此部分未能提出相關
    證據說明，是尚難僅依證人己○○帳戶內有提領500,000元
    之事實，即可認定是作為清償被告債務之依據，而證人己○
    ○所稱另於87年11月間自花蓮和平郵局提領500,000元匯入
    訴外人林雪子帳戶內，而經本院查詢花蓮和平郵局證人林秀
    惠、己○○2人87年間之帳戶資料，依花蓮和平郵局於95年
    11月28日、95年12月20日檢送之郵局帳戶電腦資料，及本院
    95 年12月20日與該行經理王正吉所為之公務電話通話紀錄
    ，證人林秀惠、己○○分別於五結利澤郵局、羅東郵局開戶
    ，及於和平郵局辦理定期儲金存單外，於和平郵局並無帳號
    資料，則證人林秀惠、己○○所稱自和平郵局提領金錢，即
    屬無據。再證人許淑珍所稱於87年11月7日自第一商業銀行
    提領150,000元之事實，故據證人許淑珍提出帳戶交易明細
    表為證，惟證人許淑珍其係於訴外人林雪子死亡後，將
    150,000元放置於靈堂桌上，原告否認有收受該筆款項。
    參以該筆150,000元款項之交付，原係由證人江美諄證稱：
    10多年前的時候，伊就拿130,000元由原告幫伊買股票，後
    來130,000元當作清償原告的錢，後來林雪子葬禮要出葬的
    時候，伊有包給原告150,000元的白包當作借款的利息，所
    以總共伊給原告280,000元等語（參見本院95年11月7日言詞
    辯論筆錄），嗣後改由證人許淑珍證稱該筆150,000元係由
    其提領交付原告，且表明係作為清償借款而非葬禮白包之用
    ，以證人江美諄、許淑珍2人對於同1筆款項係何人交付及用
    途為何，竟有迥異之說法，亦難認證人許淑珍所稱其自第一
    商業銀行提領之150,000元係作為清償被告債務之用。
三、綜上所述，被告抗辯其對訴外人林雪子3,200,000元之借款
    ，除其中1,000,000元借款部分，原告自承業已償還外，就
    其餘2,200,000元借款已清償一節，洵不足採。按因可歸責
    於債務人之事由，致給付不能者，債權人得請求賠償損害，
    又債權人於有第226條之情形時，得解除其契約，民法第226
    條第1項、第256條第1項分別定有明文。而系爭協議書中房
    地，被告業已移轉登記予第3人林秀惠，原告主張解除該協
    議書之法律關係後，請求被告清償借款，自屬有據。
四、從而，原告依據消費借貸之法律關係，請求被告給付
    2,200,000元，及自起訴狀繕本送達翌日即95年6月15日起至
    清償日止，按週年利率百分之五計算之法定遲延利息，為有
    理由。
五、原告陳明願供擔保，聲請宣告假執行，經核尚無不合，爰酌
    定相當之擔保金額，予以准許。
六、訴訟費用之負擔：民事訴訟法第78條。
中    華    民    國    95    年    12    月    29    日
                          臺灣宜蘭地方法院民事庭
                              法  官  辜  漢  忠
正本與原本無異
如對本判決上訴，須於判決送達後20日內提出上訴狀(須附繕本)
中    華    民    國    95    年    12    月    29    日
                              書記官  陳憲文


司法院資訊處製作；財團法人民間司法改革基金會備份。
